【裁判字號】    97,上更(一),166
【裁判日期】    990401
【裁判案由】    偽造文書等
【裁判全文】
臺灣高等法院臺中分院刑事判決     97年度上更(一)字第166號
上  訴  人
即  被  告  甲○○
選任辯護人  郭隆偉律師
上  訴  人
即  被  告  乙○○(即黃邦印).
上列上訴人因偽造文書等案件，不服臺灣臺中地方法院88年度訴
字第148號中華民國94年4月8日第一審判決（起訴案號：臺灣臺
中地方法院檢察署87年度偵字第13101號），提起上訴，本院判
決如下：
    主  文
原判決除郭明根部分及乙○○被訴行使偽造私文書無罪部分外均
撤銷。
甲○○共同連續行使公務員明知為不實之事項，而登載於職務上
所掌之公文書，足以生損害於公眾，處有期徒刑壹年肆月，減為
有期徒刑捌月；緩刑參年。
乙○○共同行使公務員明知為不實之事項，而登載於職務上所掌
之公文書，足以生損害於公眾，處有期徒刑拾月，減為有期徒刑
伍月。
    犯罪事實
一、甲○○為前台灣省政府住宅及都巿發展處（下稱住都處）中
    區工程組中彰第三工務所主任，負責「東西向快速公路建設
    計畫彰濱台中線（快官－台中段）EW312標」（下稱EW312標
    ，包括「台中巿都巿計劃十五米道路」及「台中縣烏日鄉40
    米生活圈道路」等兩項工程）之監造業務，乃依據法令從事
    公務之人員；郭明根(業經本院前審判處有期徒刑1年6月，
    減為有期徒刑9月，緩刑3年確定)則係宏昌土木包工業及聯
    台企業社之實際負責人。緣住都處於民國（下同）86年8月
    間辦理EW312標工程之發包，由太平洋建設股份有限公司（
    下稱太平洋公司）以新臺幣（下同）1億3200萬元得標承攬
    ，簽約後於86年12月5日開工，工期440日曆天，其中道路工
    程部分編列「填天然礫石料」70845立方公尺，工程款1006
    萬7074.5元，應由承包商太平洋公司自行購置天然礫石填充
    壓實，太平洋公司並將此部分土方工程轉包給郭明根施作，
    並於87年4月22日與聯台企業社簽約。另一方面，郭明根以
    其宏昌土木包工業承攬堡國建設股份有限公司（下稱堡國建
    設公司）之中工建建字第0500號建造執照、復新建設股份
    有限公司（下稱復新建設公司）之中工建建字第0865號建
    造執照等建築工地之開挖土方工程（前者開挖土方之數量為
    7613立方公尺，後者則為23086.64立方公尺）。由於台中巿
    新建工程開挖地下室所產生之廢土方，富含良質礫石，郭明
    根遂據告並於徵得甲○○之同意後，將承攬堡國、復新建設
    公司等上開建案所開挖出之廢土方供EW312標「填天然礫石
    料」工程之用，並於86年12月間某日，要求甲○○以中彰第
    三工務所之名義開立棄土證明文件，俾其所承攬堡國及復新
    建設公司等上開建案，向台中巿政府工務局申報開工及使用
    執照，詎其等當時均明知EW312標工程之施工進度尚未至「
    填天然礫石料（含滾壓夯實）」之階段，竟基於共同行使公
    務員明知為不實事項而予登載之概括犯意聯絡，由甲○○以
    「台灣省住宅及都巿發展處中區工程組中彰第三工務所」之
    名義，蓋用主管工程司戳章及其職章後，於87年2月12日預
    先開立如附表編號二所示之證明書載明：堡國建設公司（中
    工建字第0500號建照）建案新建工程地下室所開挖之土石方
    7613立方公尺，業已供EW312標工程填築完成之證明；又於
    87年3月5日以同一方式預先開立如附表編號六所示之證明書
    載明：復新建設公司（86中工建字第0865號）建案新建工程
    地下室所開挖之土石方23086.64立方公尺已供EW312標工程
    填築完成之不實事項證明，並據以登載在甲○○職務上所掌
    之公文書，而虛偽證明堡國、復新建設公司建築工地開挖之
    土方業於87年2月12日、同年3月5日填築完畢，再由郭明根
    連續持供堡國、復新建設公司申報一樓樓版完成之工程進度
    及申請使用執照之用，足生損害於住都處監造EW312標工程
    及台中巿政府工務局核發使用執照之正確性。
二、乙○○（原名黃邦印，於92年9月12日更名）乃譽理企業有
    限公司（下稱譽理公司）之實際負責人，與郭明根熟識，且
    以其譽理公司承攬三采建設股份有限公司（下稱三采建設公
    司）中工建建字第0611號建造執照、櫻花建設股份有限公
    司（下稱櫻花建設公司）中工建建字第1600號建造執照等
    建築工地開挖土方之工程（前者開挖土方數量為1145.9立方
    公尺，後者為7458立方公尺）。惟三采建設公司建案之土方
    ，早於86年10月9日前，即已開挖完畢，且傾倒在中山高速
    公路新竹－員林段拓寬工程，第451標（豐原－台中段）工
    程之工地內，並無任何土方可以供應EW312標之用，然因實
    際挖除之土方數量較申請數量多出1145.9立方公尺，致為台
    中巿政府工務局要求提供差額之棄土證明文件。而櫻花建設
    公司建築工地之土方，原由其承造人豐成營造實業有限公司
    （下稱豐成營造公司）開立同意書，同意承包櫻花建設公司
    建築工地開挖之棄土傾倒在第二高速公路後續計畫台中環線
    第C322B標（神岡路段(二)），作為路堤填築材料，及中山
    高豐原至中港段拓寬工程，第451標工地回填使用，然自86
    年11月之後，該等同意書已不能再作為棄土證明文件。乙○
    ○獲悉郭明根曾於86年12月間自甲○○處取得棄土證明文件
    ，且曾持向台中巿政府工務局辦理申請開工獲准，遂為取得
    上述建案之棄土證明文件，而於87年1月間某日向郭明根請
    託，基於共同行使公務員明知為不實事項而予登載於職務上
    所掌公文書之犯意聯絡，先由郭明根向甲○○請求開立三采
    、櫻花建設公司等建築工地之棄土證明文件，乃甲○○明知
    三采建設公司上開建案所開挖之土方，並未實際傾倒在
    EW312標工程之工地內，竟與郭明根承前述同一概括犯意之
    聯絡，於87年1月間某日，以「台灣省住宅及都巿發展處中
    區工程組中彰第三工務所」之名義，蓋用主管工程司戳章及
    其職章後，倒填日期，而虛偽不實開立如附表編號十所示職
    務上所掌之證明書，再交付郭明根轉交給乙○○，而持附表
    編號十所示關於三采建設公司建案之證明書，於87年3月20
    日向台中巿政府工務行使，足生損害於住都處監造EW312標
    工程及台中巿政府工務局核發使用執照之正確性；其後，因
    住都處未證實上述附表編號十所示棄土證明文件之合法性，
    而遭台中巿政府工務局駁回申請。
三、案經法務部調查局台北巿調查處移送臺灣臺中地方法院檢察
    署檢察官偵查起訴。
    理  由
壹、證據能力部分：
一、按被告以外之人於審判外之言詞或書面陳述，除法律有規定
    者外，不得作為證據。又被告以外之人於審判外之陳述，雖
    不符前4條之規定，而經當事人於審判程序同意作為證據，
    法院審酌該言詞陳述或書面陳述作成時之情況，認為適當者
    ，亦得為證據。當事人、代理人或辯護人於法院調查證據時
    ，知有第159條第1項不得為證據之情形，而未於言詞辯論終
    結前聲明異議者，視為有前項之同意，刑事訴訟法第159條
    第1項、第159條之5第1項、第2項分別定有明文。查本案認
    定事實所引用之卷證資料，除原已符同法第159條之1至第
    159條之4規定、及法律另有規定等傳聞法則例外規定，而得
    作為證據外，其餘卷證資料，並無證據證明係公務員違背法
    定程序所取得，而檢察官、被告、辯護人於本院審理時，均
    不爭執其證據能力，且本院審酌上揭陳述作成時之情況，並
    無違法取證之瑕疵，亦認以之作為證據為適當，是本件有關
    被告以外之人於審判外之言詞或書面陳述等供述證據，依上
    揭法條意旨，自均得為證據，合先敘明。
貳、有罪部分：
一、上訴人即被告(下稱被告)甲○○、乙○○固不爭執被告甲○
    ○負責EW312標之監造業務，被告郭明根為宏昌土木包工業
    及聯台企業社實際負責人，被告乙○○係譽理公司實際負責
    人，被告郭明根、乙○○分別承攬前述堡國、復新、三采、
    櫻花等建設公司建案之開挖土方工程，被告郭明根確有於86
    年12月間向被告甲○○要求開立而取得如附表編號二、六之
    棄土證明後行使，另於87年1月間受被告乙○○所託，再要
    求被告甲○○開立如附表編號十之棄土證明，交給被告乙○
    ○後，經其持附表編號十之棄土證明向台中巿政府工務局行
    使而被駁回等情；惟均矢口否認犯有行使公務員登載不實之
    公文書罪，被告甲○○辯稱：(1)本案起因係住都處政風室接
    獲檢舉EW312標工程有傾倒廢棄土情事，政風室於87年2目23
    日率員訪談，87年3月6日現地會勘，均查無隨意傾倒廢棄土
    之情事，堆置在該工地之天然礫石料均合乎規定，惟檢調單
    位認其僅為工務所主任，無權開立棄土同意書、切結書、證
    明書及備忘錄，竟逾越權限開立，但其身為EW312標工程工
    務所主任，係屬主辦單位，且證人陳志鴻證述其有權核發棄
    土證明，並無圖利而違背法令之直接故意；(2)其雖於87年2
    月12日即開立證明書予堡國建設公司（附表編號二）、於87
    年3月5日即開立證明書子復新建設公司（附表編號六），但
    上開證明書之用途僅係證明EW312標工地確有接納土方包商
    所提天然礫石料回填路基，依作業慣例，同意書、切結書、
    證明書及備忘錄均係實際回填前即應開立，有同意書後土方
    包商（聯台企業社）始敢挖取土方，有證明書後始得將土方
    載運至現場堆放，經測試後始得實際回填，顯見依作業慣例
    ，上開二證明書係開始回填前即應開立，並無預先開立之情
    事；自不能以EW312標監工日報表載明自87年3月24日起始進
    行道路部分填天然礫石料工程（含滾壓夯實）等情，即認其
    登載不實；(3)EW312標工程係86年8月26日開標，由太平洋公
    司得標，86年9月1日完成簽約，因須申請相關手續，例如向
    環保局繳納空污費始得開工，86年12月15日始正式報開工，
    郭明根雖遲至87年4月22日始以聯台企業社名義與太平洋公
    司正式簽約，惟太平洋公司早於86年9月中旬（簽約後不久
    ）即會同各標包商（板模工程、鋼筋工程、土方工程）至第
    三工務所拜訪，研商如何進行各項工程，因本案係屬重大交
    通工程，有限期完工通車壓力，當時正發生砂石料源風波，
    嚴重影響料源供給，而本件工程所需土方高達70845立方公
    尺，基於備料之需要，其始同意合格之天然礫石先堆置在工
    地中，當時純為工程順利著想，並無其他不法企圖，此由證
    人即太平洋公司派駐現場工地主任蔡豐慶於中機組調查時供
    稱：依合約須回填天然礫石料70845立方公尺，於86年12 月
    間即內定由郭明根負責施作，但尚未簽訂合約，在此期間郭
    明根即將土方運至工區堆放並陸續開始回填等語，於原審庭
    訊時證稱：86年8月太平洋公司得標，同年12月5日始正式報
    開工是因防汛期的關係，因工程完工有期限壓力，86年9月
    間就必需先進行相關的土方工程，當時郭明根已經與我們有
    標前協議，將來土方工程會與郭明根簽約，郭明根實際上在
    86年9月就已經進場陸續施作，如果於87年4月22日正式簽約
    後始備料，工期會延宕半年以上，天然礫石從備料到實際回
    填起碼要1、2個月的時間，因需驗料等語，顯見聯台企業社
    雖遲至87年4月22日始正式簽約，惟為備妥料源，早在正式
    簽約之前即已陸續堆放及回填，其為免工程延宕並便於天然
    礫石備料，在聯台企業社與太平洋公司正式簽約前依職權開
    立證明書，並無公務員登載不實之犯意；(4)至犯罪事實二部
    分，其就天然礫石料來源並無查究之必要，僅須符合EW312
    標工程之料源標準即可，依其工作性質，實難期待其親自土
    方現場查探來源，該料源是否來自三采建設公司建築工地之
    土方，並非其查證之權限，僅能信賴業者郭明根，EW312標
    道路施工部份所需使用之棄土需天然礫石料，且多達70845
    立方米，料源來自四面八方，其當時係確信三采建設公司建
    築工地土方有堆置在EW312標工程工地內，始於87年1月間核
    發證明書，日期載為86年11月6日，乃係應郭明根轉知台中
    市政府工務局建管課承辦公務員賴聰穎要求須符含開挖日期
    始填載，雖證人賴聰穎於原審庭訊時證稱時間太久已忘記等
    情，惟其當時確係信賴郭明根所言，並無明知不實仍執意開
    立三采建設公司證明書（附表編號十）之情事；綜上，其並
    未因開立附表編號二、六、十之證明書而獲取任何不法利益
    ，並無明知而登載不實公文書之犯行。被告乙○○則辯稱：
    由於台中巿政府工務局之承辦人賴聰穎不合理地要求應補正
    三采建設公司建案所挖出土方數量之差額，其才透過被告郭
    明根以取得前述棄土證明，其早於86年10月9日就三采建設
    公司建案所開挖土方且傾倒完畢，並無任何土方供EW312 標
    使用，至被告甲○○於87年1月間核發證明書，日期倒填為
    86年11月6日，乃係應郭明根轉知工務員承辦員賴聰穎之要
    求，被告甲○○既信賴郭明根所言，主觀上並無明知而為不
    實填載，其亦無任何行使公務員明知不實登載之公文書之犯
    意云云。
二、經查：
(一)被告甲○○為前住都處中區工程組中彰第三工務所主任，負
    責EW312標工程之監造業務，該工程於86年8月間由太平洋公
    司得標，86年12月5日開工，其中道路工程部分編列「填天
    然礫石料」70845立方公尺，工程款1006萬7074.5元；又被
    告郭明根係宏昌土木包工業及聯台企業社之實際負責人，除
    其聯台企業社於87年4月22日與太平洋建設公司訂約承攬上
    述EW312標之土方工程外，另其宏昌土木包工業承攬堡國、
    復新建設公司建築工地之開挖土方工程；被告乙○○為譽理
    公司實際負責人，與被告郭明根熟識，並承攬上開三采、櫻
    花建設公司建案之開挖土方工程；及被告甲○○經郭明根之
    請求，共同基於公務員登載不實之犯意聯絡，於86年12月間
    先後開立附表編號二、六之棄土證明給郭明根而經其持以行
    使；另被告乙○○於87年1月向被告郭明根請託，而經被告
    郭明根之請求後，被告甲○○再延續上開犯意，開立如附表
    編號十之棄土證明交郭明根轉乙○○，而行使附表編號十之
    棄土證明等情節，業據被告等於調查局、偵查及原審均供承
    無誤，並有EW312標工程契約書、施工說明書、工程圖說、
    施工補充說明書等影本各1件，堡國與復新、三采建設公司
    等建案向台中巿政府工務局申請建照及開工之相關資料各1
    宗、太平洋建設公司與聯台企業社簽訂之工程合約書影本1
    份及如附表編號二、六、十之棄土證明等證據方法在卷可稽
    ，堪信屬實。
(二)又臺中市環境保護局雖謂：依「台中市營繕及工程廢棄物處
    理要點」及台中市營建廢棄土自備處理場地報備書申請流程
    ，營建廢土證明書之出具人主要為自選處理場所之土地所有
    人或公共工程契約書承造單位，有該局98年11月26日環廢字
    第0980055359號函1件在卷可稽(見本院上更(一)卷第80至83頁
    )，但核諸上開處理要點及申請流程之內容中，並無任何「
    證明書」之字樣，僅有「應由場地管理人員在簽證卡上簽證
    」、「填具申請書送本市衛生局核准後始得堆置」、「承包
    廠商應於施工期間，將廢棄物處理簽證卡放置工地備查」、
    「工程發包機關應於工程竣工驗收時，審核廢棄物處理簽證
    卡」、「報備書一式三份」、「已核可之爆背書(含全部附
    件)」等，尚難推論出營建廢土證明書之出具人主要為自選
    處理場所之土地所有人或公共工程契約書承造單位之結論，
    本院難以憑採。審酌被告甲○○既為前住都處中區工程組中
    彰第三工務所主任，負責EW312標工程之監造業務，又係以
    中彰第三工務所之名義開立證明書，該證明書本即被告甲○
    ○職務上所應製作之公文書，否則何以監造EW312標工程？
    故辯護人以被告甲○○係EW312之工地主任身分核發證明書
    ，並非以住都處名義核發，故該證明書並非其職務上製作之
    公文書等語置辯，尚難憑採。
(三)如附表編號二、六所示之證明書各1件，雖所載開立日期分
    係87年2月12日及87年3月5日，然均為被告郭明根於86年12
    月間要求甲○○所預先開立，所載開立日期並非實際開立日
    期乙節，業據被告甲○○及郭明根於調查員詢問時各自供明
    在卷，互核相符，自可採為認定事實之基礎。參以卷附之「
    台灣省政府住宅及都巿發展處中區工程組監工日報表」（見
    法務部調查局台北巿調查處移送證據編號九）之記載，
    EW312標係自87年3月24日起，始進行道路部分填天然礫石料
    之工程（含滾壓夯實）；故上開2份證明書所載已各將7613
    立方公尺、23086.64立方公尺之土石填築完成等事項，所記
    載填築完成之日期既早於上開日報表所示87年3月24日之施
    工日，顯然不實，即堪認定。另本案EW312標填天然礫石料
    工程既自87年3月24日起始進行施作，則此2份證明書所檢附
    欲證明已填築完成之照片，即非實際填築完成後所拍攝之照
    片，已有虛偽不實，自難採憑。而被告甲○○職司EW312標
    工程之工務所主任，其具公務員身分，雖掌管該工程之監造
    ，惟仍應依法行事，如有與實際施作不符、而為施作慣例需
    予權宜行事之際，仍應逐層層報，但遍查全卷並無其就此轉
    呈核准之行文，其明知不實事項，竟遽予倒填日期核發證明
    書致令便宜行事。是其身為工務所主任，當知悉上開證明書
    核發既與實情不符，竟先後由被告甲○○將此不實事項填載
    於所掌公文書，並交由被告郭明根持以行使，縱未因此涉犯
    圖利之貪瀆犯行（詳如後述），仍足生損害於住都處監造
    EW312標工程管理之正確性及台中巿政府工務局核發使用執
    照之正確性，至為明顯。
(四)又查三采建設公司建築工地之土方，早於86年10月9日，即
    已開挖完畢，其申請棄土量為15142.5立方公尺，於87年1月
    16日辦理變更總廢棄土量為20090立方公尺，且實際將
    13996.6立方公尺之土方傾倒在工信工程股份有限公司在中
    山高速公路新竹員林段拓寬工程第451標豐原台中段工地內
    ，剩餘土石6094立方公尺再報備於源昌砂石股份有限公司回
    收再利用，並無任何土方供應EW312標工程，在申報前已自
    行開挖並棄土完成等事實，業據被告乙○○於調查員詢問時
    供述明確，並有台中市政府環境保護局86年10月15日(86)環
    四字第20502號、86年11月6日(86)環四字第22555號、86 年
    12月15日(86環四字第24984號)簡便行文表影本各1紙及該局
    於86年10月9日勘驗現場所拍攝之照片影本2張、臺中市政府
    工務局87年7月8日八十七中工建字第57017號函附卷（見法
    務部調查局台北巿調查處移送證據編號三、三采建設公司向
    台中巿政府工務局申請建照及開工之相關資料卷宗、本院上
    更(一)卷第94至98頁）足稽，堪信被告乙○○上開供述為真實
    。且被告郭明根於87年5月14日初次受調查員詢問時，亦供
    承三采建設公司建築工地之土方早於86年10月初即已挖除完
    畢，未回填至EW312標工程等語，核與被告乙○○上開供述
    情節相符，亦堪信為真實。另被告甲○○於87年5月14日，
    經調查員提示附表編號十之證明書，詢問三采建設公司建築
    工地之土方有無回填至EW312標工程時，亦坦承確未回填至
    該工程，有該調查筆錄在卷可查。再者，被告郭明根於上述
    為調查員詢問時，復供承如附表編號十之棄土證明乃其於87
    年1月間請求被告甲○○倒填日期所開立；被告甲○○於同
    日調查員詢問時，亦為相同之供述；是此棄土證明所登載事
    項，被告等事前均明知不實，已無疑義，辯護人主張三采建
    設公司之上開建案有殘留土方，故被告甲○○開立之證明書
    並非虛偽云云，容有誤會。至如附表編號十之棄土證明，經
    於87年3月20日持向台中巿政府申請，雖遭駁回，有三采建
    設公司向台中巿政府工務局申請建照及開工之相關資料卷宗
    在卷可明；惟已足生損害於住都處監造EW312標工程及台中
    巿政府工務局核發使用執照之正確性。
(五)被告等上開所辯：(1)本案起因係住都處政風室接獲檢舉
    EW312標工程有傾倒廢棄土情事，政風室於率員訪談及實地
    會勘，查無隨意傾倒廢棄土之情事，堆置在該工地之天然礫
    石料均合乎規定，惟被告甲○○為工務所主任，係屬主辦單
    位，且為公務員，就其明知不實之事項，如欲將就施作慣例
    、倒填同意書及證明書之核准日期而權宜行事，仍應依法逐
    級層報核准，否則將使公務執行及審核發生重大流弊，究非
    證人陳志鴻證述被告甲○○係有權核發棄土證明，即可遽為
    推定甲○○擔任上開工務所主任之權限可無限擴展而允為前
    述違法不實填載之犯行，此為一般人所認識之事；至其並無
    因此圖利他人而就瀆職部分不另為無罪之諭知（詳如後述）
    ，就其等共同行使公務員明知不實事項而予登載部分尚難據
    為有利之認定；(2)至犯罪事實二部分，被告甲○○既為工務
    主任，就天然礫石料來源自須符合EW312標工程之料源標準
    ，始有核發同意書或證明書之權限，其諉稱僅能信賴業者即
    被告郭明根或乙○○云云，係為歸避其主事之公務職掌義務
    ，明知不實猶開立三采建設公司證明書（附表編號十）之情
    事。被告乙○○聲請傳喚之證人即三采建設公司當時之工地
    主任王嘉儀，就待證之土方數量、棄土運至何處之詳細地點
    等情，均證述已記不太清楚等語，而經本院前審調閱櫻花建
    設公司86中工建字第1600號建案及臺中市政府86中工建字第
    611號建照檔案全卷亦查無對被告等有利之事證，縱其等辯
    稱未因此獲取任何不法利益屬實（未另成立共同貪瀆罪責，
    詳如後述），然就其等共同行使公務員明知不實而登載公文
    書部分，既明知核發日期倒填之違法情事，且足生損害於住
    都處監造EW312標工程及台中巿政府工務局核發使用執照之
    正確性，即與公務員明知不實而予登載及行使該罪之構成要
    件相符，尚難據為有利被告等之認定，被告等於審理中翻異
    前供，所辯上情云云，均不足採憑。綜上，被告等上揭共同
    行使公務員明知不實而登載公文書之犯行，事證明確，堪以
    認定，應予依法論罪科刑。
三、被告等行為後，刑法於94年2月2日修正公布，95年7月1日施
    行。修正後刑法第2條第1項規定：「行為後法律有變更者，
    適用行為時之法律。但行為後之法律有利於行為人者，適用
    最有利於行為人之法律。」係規範行為後法律變更所生新舊
    法律比較適用之準據法，於新法施行後，應適用修正後刑法
    第二條第一項之規定，為「從舊從輕」之比較。又法律變更
    之比較適用，比較時應就罪刑有關之共犯、未遂犯、想像競
    合犯、牽連犯、連續犯、結合犯，以及累犯加重、自首減輕
    暨其他法定加減（如身分加減）與加減例等一切情形，綜其
    全部罪刑之結果而為比較；且就比較之結果，須為整體之適
    用，不能割裂分別適用各該有利於行為人之法律，此即法律
    變更之比較適用所應遵守之「罪刑綜合比較原則」及「擇用
    整體性原則」。而從刑附屬於主刑，除法律有特別規定者外
    ，依主刑所適用之法律（最高法院24年上字第4634號判例、
    27年上字第2615號判例、95年第8次刑事庭會議決議參照）
    。經查：
(一)修正前刑法第10條第2項規定：「稱公務員者，謂依法從事
    於公務之人員。」；修正後刑法第10條第2項規定：「稱公
    務員者，謂下列人員：一依法令服務於國家、地方自治團體
    所屬機關而具有法定職務權限，以及其他依法令從事於公共
    事務，而具有法定職務權限者。二受國家、地方自治團體所
    屬機關依法委託，從事與委託機關權限有關之公共事務者。
    」。被告甲○○無論依修正前後之規定，均屬刑法上之公務
    員，與其應負之刑責並無影響，應適用修正前規定。
(二)刑法第28條原規定：「2人以上共同『實施』犯罪之行為者
    ，皆為共同正犯。」新法修正為：「2人以上共同『實行』
    犯罪之行為者，皆為共同正犯。」將舊法之「實施」修正為
    「實行」。原「實施」之概念，包含陰謀、預備、著手及實
    行等階段之行為，修正後僅共同實行犯罪行為始成立共同正
    犯。是新法共同正犯之範圍已有限縮，排除陰謀犯、預備犯
    之共同正犯。新舊法就共同正犯之範圍既因此而有變動，自
    屬犯罪後法律有變更，而非僅屬純文字修正，應有新舊法比
    較適用之問題。本件被告等人共同為如犯罪事實欄所載之犯
    行，既屬實行犯罪行為之正犯，無論依修正前後之規定，皆
    成立共同正犯，依刑法第2條第1項前段，均應依修正前第28
    條規定論以共同正犯。
(三)被告甲○○行為後，刑法第56條連續犯之規定業以刪除，是
    於新法修正施行後，被告甲○○所為如犯罪事實欄所載之犯
    行，即須分論併罰。則被告甲○○之犯行，因行為後新法業
    已刪除連續犯之規定，此刪除雖非犯罪構成要件之變更，但
    顯已影響行為人刑罰之法律效果，自屬法律有變更，經比較
    新、舊法規定，修正後之規定對於被告甲○○較為不利，依
    刑法第二條第一項前段之規定，仍應適用較有利於被告甲○
    ○之行為時法律，即修正前刑法第56條連續犯之規定論以一
    罪，並加重其刑。
(四)又修正前刑法第31條第1項規定：「因身分或其他特定關係
    成立之罪，其共同實施或教唆幫助者，雖無特定關係，仍以
    共犯論」，修正後則為：「因身分或其他特定關係成立之罪
    ，其共同實行、教唆或幫助者，雖無特定關係，仍以正犯或
    共犯論。但得減輕其刑」，除就「共同實施」改為「共同實
    行」外，另規定共犯部分得減輕其刑，故被告乙○○就所犯
    刑法第216條、第213條之行使公務員登載不實公文書罪之犯
    行，雖不具有特定關係，但與因身分或其他特定關係者即被
    告甲○○共同實行，仍具有共犯關係，並得減輕其刑，就此
    而言，以新修正刑法第31條第1項對被告乙○○較為有利。
(五)綜上所述，經本院綜合比較結果，修正後刑法之規定並非較
    有利於被告甲○○，但較有利於被告乙○○，參酌修正後刑
    法第2條第1項前段、但書規定之「從舊從輕」原則，以及「
    不得割裂適用」原則，自應一體適用其行為時之法律，即就
    被告甲○○部分適用修正前刑法之相關規定，被告乙○○部
    分適用修正後刑法之相關規定，分別予以論處。
(六)被告甲○○行為後，刑法第74條關於緩刑之規定雖有修正，
    然被告犯罪在新法施行前，新法施行後，緩刑之宣告，應適
    用新法第74條之規定（最高法院95年5月23日第8次刑事庭會
    議決議第7點參照），自不生新舊法比較之問題，應逕依修
    正後之刑法第74條第1項第1款之規定。
(七)又中華民國九十六年罪犯減刑條例業已於96年7月4日公布，
    於96年7月16日施行，依該條例第2條規定，犯罪在96年4月
    24日以前者，除本條例另有規定外，應予以減刑，本案被告
    等之犯罪時間為87年間，自有該條例之適用，且被告等所犯
    之行使公務員明知登載不實罪，依該減刑條例第2條第1項第
    3款規定及所宣告之刑，已符合減刑規定，依法自應予減其
    刑期2分之1。
四、核被告甲○○、乙○○所為，均係犯刑法第216條、第213條
    之行使公務員明知不實而登載公文書罪。其等於公文書登載
    不實之低度行為，應為行使之高度行為所吸收，均不另論罪
    。被告甲○○與郭明根之間就犯罪事實一部分，及被告甲○
    ○、郭明根和乙○○間就犯罪事實二部分，就前開所犯部分
    ，各有犯意聯絡及行為分擔，皆為共同正犯。至被告乙○○
    雖無公務員身分，惟係與具公務員身分之被告甲○○共犯因
    身分關係成立之本罪，仍應依修正後刑法第31條第1項前段
    之規定，以正犯論，並依同條項但書之規定減輕其刑。又被
    告甲○○先後多次行使公務員登載不實之公文書，時間緊接
    ，所犯構成要件相同，顯係基於概括之犯意反覆所為，應依
    修正前刑法第56條連續犯之規定以一罪論，並加重其刑。原
    審認被告犯行事證明確，予以論罪科刑，固非無見，惟查：
    (1)被告行為後，刑法部分條文於94年2月2日修正公布，並自
    95年7月1日施行，原審未及比較適用新舊法，即有未合。(2)
    刑法第213條之公務員登載不實罪，為身分犯，犯罪主體須
    為公務員，無公務員身分者，必須有刑法第31條第1項規定
    之情形，始有其適用。而被告乙○○並無公務員身分，原審
    未說明其與有公務員身分之甲○○有刑法第31條第1項之情
    形，即論其為共同正犯，亦有未合。(3)另就中華民國九十六
    年罪犯減刑條例未及適用，亦有未洽。(4)原審就附表編號九
    、十一之同意書部分，對被告等予以論罪，自有未當。被告
    甲○○、乙○○上訴雖否認犯行，惟本案事證已明，已如上
    述，其等所辯委無足採，上訴均無理由。惟原判決既有上開
    可議之處，自應由本院將原判決除郭明根部分及乙○○被訴
    行使偽造私文書無罪部分外均撤銷改判。爰審酌被告等犯罪
    之目的、動機、手段、方法、所生危害、犯後態度等一切情
    狀，分別量處如主文第2、3項所示之刑，並予減刑如主文第
    2、3項所示。又被告甲○○無未曾受有期徒刑以上刑之宣告
    ，此有其之臺灣高等法院被告前案紀錄表、臺灣臺中地方法
    院檢察署刑案資料查註紀錄等各1份在卷可按，素行尚可，
    雖未坦承犯行，但所犯實際危害不大，復經本件之偵審後，
    日後應會知所警惕，不致再犯，本院因認上開對其所宣告之
    刑，以暫不執行為宜，併予宣告緩刑3年。至被告乙○○因
    曾於91年間犯損害債權罪，經本院以92年度上易字第749號
    維持原審所處有期徒刑6月確定，於92年8月6日執行完畢，
    有其臺灣高等法院被告前案紀錄表附卷可查，尚無從給予緩
    刑之宣告，亦予敘明。
參、不另為無罪諭知部分：
一、公訴意旨另以：被告郭明根尚有於86年12月間，口頭要求被
    告甲○○開立如附表編號一、三、四、五、七、八、九、十
    一之同意書、切結書、證明書、備忘錄，及於87年1月間，
    再要求被告甲○○開立如附表編號十二所示之切結書，當時
    被告甲○○雖明知郭明根與住都處間並無合約關係，亦未承
    攬EW312標任何工程，且依住都處分層負責明細表，工務所
    主任無權開立棄土同意書、切結書、證明書及備忘錄等證明
    文件，竟與被告郭明根共同基於概括犯意之聯絡，應允被告
    郭明根之要求，開立上述虛偽不實之棄土證明，因認被告甲
    ○○、郭明根於此部分亦涉有刑法第216條、第213條之行使
    公務員登載不實之文書罪嫌，被告乙○○（附表編號九、十
    一、十二之同意書、切結書部分）則涉有同法第213條之公
    務員登載不實罪嫌云云。訊據被告等均堅決否認上開罪嫌，
    被告甲○○辯稱：依「台中巿營建廢棄土處理作業暫行規定
    」第5條第3項第1款第2目所定，公共工程係由甲方主辦單位
    出具同意棄土文件，此之主辦單位究何所指，並無明文，住
    都處之分層負責明細表就工務所主任有無權限開立棄土證明
    ，復無規定，則公共工程主辦單位既有核發之權責，其身為
    中彰第三工務所主任，認中彰第三工務所即係主辦單位，而
    有權核發，自無不合；又太平洋建設公司早於86年9月中旬
    即會同各承包商至中彰第三工務所拜會，被告郭明根並進場
    陸續施作，其因認郭明根即係土方工程之包商，始應其要求
    ，同意以他另外承包之地下室開挖土方供本件料源之用，而
    開立上述棄土證明，並無任何虛偽不實。被告乙○○則辯稱
    ：由於台中巿政府工務局之承辦人賴聰穎不合理地要求應補
    正三采建設公司及櫻花建設公司建案所挖出土方數量之差額
    ，其才透過被告郭明根以取得前述棄土證明，且櫻花建設公
    司之建築工地因發生糾紛，尚未開工，如附表編號十二之切
    結書亦無記載已運至EW312標工程填築之土方出土數量，並
    無任何虛偽不實可言等語。經查：
(一)公訴人認定被告等尚涉有前述罪嫌，無非係以下列事證為主
    要論據：
    1.扣案如附表編號一、三、四、五、七、八、九、十一、十
      二等棄土證明。
    2.太平洋建設公司承攬EW312標，至86年12月9日，仍在辦理
      土石方之發包採購比價作業，且於同年月11日，由太平洋
      建設公司副工程師陳岳文退回工地再做修正，直至87年4
      月22日，始與被告郭明根實際負責之聯台企業社簽約，有
      太平洋建設公司EW312標土石方發包採購比價資料及土方
      工程合約書影本足稽，故被告郭明根於87年4月22日之前
      ，與承攬EW312標之太平洋建設公司，並未有任何土方工
      程合約，更與辦理EW312標工程之住都處無任何合約關係
      。
    3.再被告甲○○係住都處中區工程組中彰第三工務所主任，
      依卷附住都處分層負責明細表所示，工務所主任並無開立
      棄土同意書、切結書、證明書及備忘錄之權限，且住都處
      及各工程組（含重機隊）於87年10月底前均無開立及核發
      棄土證明或同意書之相關案件，有該處87年12 月16日87
      住都工字第089860號函在卷為憑，是住都處工務所主任並
      無核發棄土同意書、切結書、證明書及備忘錄之權至明。
(二)惟查，證人即太平洋建設公司駐EW312標工務所工地主任蔡
    豐慶於87年5月14日經調查員詢問時，證稱：EW312標回填天
    然礫石料工程，該公司係交由被告郭明根擔任董事之聯台企
    業社施作，他記得是在86年12月間，該公司已內定由被告郭
    明根施作此部分工程，但尚未簽約，在此期間被告郭明根即
    將土方運至工區堆放，直到87年4月22日該公司始與聯台企
    業社簽約等語；後於87年12月29日經檢察官訊問時，針對太
    平洋建設公司於86年12月9日由副工程師陳岳文提報訪價資
    料乙事，亦證述：實際上已預定給「宏昌」作，但仍須在作
    業上找3家公司比價；且太平洋建設公司於86年12月8日以
    太烏發字第1208-2號發文給中彰第三工務所之備忘錄，所檢
    附之借土填方計劃書（見法務部調查局台北巿調查處移送證
    據編號五之扣押物編號「貳－０６－０２」），內載欲以建
    設公司開挖之地下室土方作為本件工程填方材料，即係被告
    郭明根提供之資料等語（見偵查卷第85至86頁）。及至原審
    審理時，再具結證稱：「（太平洋建設是於87年4月20日與
    聯台企業社簽約，郭明根何時開始作業？）86年8月份我們
    太設公司得標，12月5日才正式報開工，會至12月份才報開
    工是因為防汛期的關係，但因為工程完工期限的壓力，所以
    我們在86年9月份就必需先進行相關的土方工程，當時由於
    郭明根已經與我們有標前協議，將來的土方工程會與郭明根
    簽約，由他承攬，所以郭明根實際上在86年9月份就已經進
    場陸續施作。（如果本案於87年4月22日正式簽約後才備料
    ，對工程有何影響？）會造成我們公司工期延宕。（如何延
    宕，請說明之？）如果以87年4月22日正式簽約後才備料，
    整個工期會延長半年以上。（這些天然卵礫石從備料到實際
    回填，總共需要多少時間？）因為還需要經過住都局的驗料
    ，所以我估算起碼要1、2個月的時間。」等語（見原審卷第
    二宗第78至79頁），其先後證述情節大致相符，尚無瑕疵可
    指。而上開太平洋公司於86年12月8日以太烏發字第
    1208-2號發文給中彰第三工務所之備忘錄，所檢附之借土填
    方計劃書之「三借土區」係載：...本工程選定復新建設、
    中友建設、堡國建設、康舍建設、櫻花建設、三采建設...
    等公司目前於台中地區開挖之地下室工程之礫石級配料為填
    方材料(見法務部調查局台北巿調查處之扣押物編號「貳－
    06－02」)，而該借土填方計畫書亦經中彰第三工務所之工
    程組、工務組及主任簽認（見同上扣押證物第一頁），是被
    告甲○○所開立編號九、十一給三采建設公司及櫻花建設公
    司之同意書，亦屬太平洋公司預定借土之對象。基於上開各
    項證據方法，可知被告甲○○所辯解郭明根與太平洋公司早
    有標前協議，將由被告郭明根施作土方工程等語，應屬可採
    ；亦即，被告甲○○並非毫無緣由而任意開立棄土證明交給
    與EW312標無關之第三者。
(三)關於被告甲○○有無權限開立前述棄土證明乙節，公訴人雖
    援引住都處分層負責明細表（見87年度他字第626號卷第7至
    9頁）、該處87年12月16日八七住都工字第089860號函（見
    偵查卷第74至75頁），而採否定之看法。惟公共工程之主辦
    單位需回填土方時，可出具同意棄土文件，有「台中巿營建
    廢棄土處理作業暫行規定」五之(三)之1.之(2)可憑（見原審
    卷第一宗第35頁），故由EW312標工程之主辦單位開出棄土
    證明文件，並無不可；現所餘疑義，應係被告所擔任之工務
    所主任乙職，有無開立之權責而已。上開之住都處分層負責
    明細表固無明文，且該處第089860號函也稱至87年10月底前
    均無相關案件，然將此二項證據方法綜合參看後，似仍無法
    確定上述疑義，蓋分層負責明細表不可能鉅細糜遺地事先設
    想到任何可能應處理之公務項目而預先劃分其權責，故未予
    規定，不代表即無權限；同理，住都處第089860號函稱前此
    尚無相關案件，也非對於上開疑義所為有權之解釋；換言之
    ，此項疑義存有可資解釋之空間，恐怕見仁見智，此從被告
    甲○○之直屬長官即住都處中區工程組組長陳志鴻，於原審
    審理時具結證述：被告甲○○乃EW312標工地之直接主管，
    可以開立棄土證明等語（見原審卷第一宗第64頁），即可見
    一般。從而，既有解釋之空間，即應為有利於被告之認定，
    故被告甲○○辯解其有開立之權限，自不能以被告此時並無
    權限為由，將附表編號一、三、四、五、七、八、九、十一
    等棄土證明評價為虛偽不實。
(四)公訴意旨所持被告郭明根於87年4月22日之前與EW312標工程
    無關，及被告甲○○並無開立棄土證明之權限等理由，既不
    足以認定被告甲○○應構成刑法第213條之公文書登載不實
    罪，已如上述，則被告甲○○所開立如附表編號一、三、四
    、五、七、八、九、十一等棄土證明，是否尚涉有刑法第
    213條之公文書登載不實罪，即應就其登載之內容本身加以
    調查，茲分述如下：
  1.附表編號一同意書部分，係以堡國建設公司之建案為對象，
    所出具同意該建案地下室開挖出之土石料，得填築在 EW312
    標路工程土石方項目之同意書；既本件不能以被告甲○○無
    開立棄土證明之權限及被告郭明根於87年4月22日之前與
    EW312標工程無關等為由，逕認此份同意書虛偽不實，則被
    告甲○○僅為同意傾倒之意思表示，自無任何不實可言，而
    不構成刑法第 213 條之公文書登載不實罪。基於上述相同
    之理由，附表編號三、七、九、十一之同意書，與附表編號
    一之同意書所載內容比較觀之，除所載公司及提供填築之土
    方數量不同外，其同意書內容並無不同，尚非登載不實甚明
    。
  2.附表編號五、八等2份備忘錄，核其內容亦僅表示同意復新
    、康舍等建設公司各該新建工程地下室開挖之土石料得填築
    在EW312標工程之意思而已，與前述附表編一、三、七、九
    、十一等同意書之性質一致，故不構成公文書登載不實罪。
  3.至附表編號四之切結書，係登載切結證明復新建設公司建案
    所出土之土方已有1000立方公尺運送至EW312標工程填築。
    查：(1)依卷內事證，復新建設公司之八六中工建建字第0865
    號建案土方，有無填築在EW312標工程，並不明確；(2)而被
    告甲○○、郭明根於受調查員詢問時，均堅稱復新建設公司
    建案之土方確有送至EW312標工程填築，所言並無不實之情
    形可指；(3)又依證人蔡豐慶上開證詞，被告郭明根86年9月
    間即已開始備料送至EW312標工地附近堆置，故其開立日期
    載為86年12月22日，應無倒填或預先開立之不實情形；(4)此
    件切結書之用意與附表編號二之證明書不同，僅證明復新建
    設公司建案之土方已出土若干數量至EW312標工程而已，並
    無檢附已填築完成之證明照片，與監工日報表記載EW312標
    係自87年3月24日起進行道路部分填天然礫石料之工程，並
    無衝突；本院因認此份切結書並無公文書登載不實之情形。
(五)關於附表編號十二之切結書部分，因其已出土之土方數量，
    並無登載，致此份切結書所欲切結證明已出土之數量，無法
    確定；核屬登載行為尚未完成，而刑法第213條之罪並不處
    罰未遂犯，故被告等就此部分也不符公文書登載不實罪。
(六)綜合前述，被告等就附表編號一、三、四、五、七、八、九
    、十一、十二等棄土證明，並無上開公訴人所指之罪嫌，原
    應予無罪之判決，惟因公訴人以之與被告等前開已論罪科刑
    部分具有連續犯之裁判上一罪關係，故皆不另為無罪之諭知
    。
二、本件除有附表編號一至十二所示之棄土證明經扣案外，公訴
    人復指訴被告甲○○有開立虛偽不實之86年12月11日之切結
    書各給堡國建設公司及康舍建設公司，亦認被告甲○○關於
    上述二份切結書構成刑法第216條、第213條之行使公務員登
    載不實文書罪嫌。惟查：公訴人所指此2份切結書並無扣案
    ，被告甲○○復否認有上述2份切結書存在，再參所有卷證
    也無法確定上述2份切結書所載內容，尚無從評價其登載事
    項有無不實，故認就此起訴部分，檢察官應負提出證據及說
    服之實質舉證責任，惟其所提出之證據，不足為被告有罪之
    積極證明，或其指出證明之方法，無從說服本院以形成被告
    有罪之心證，自應為被告有利之認定，而不另為無罪之諭知
    。
三、公訴意旨復以：被告甲○○為使郭明根取得棄土證明文件，
    而免花費每立方公尺55元之不法利益，就其主管之天然礫石
    料進場事務，與被告郭明根共同基於圖取不法利益之概括犯
    意，應允被告郭明根之要求，開立逾越權限之棄土同意書、
    切結書、證明書、備忘錄，交予被告郭明根持向台中市政府
    工務局建管請申請報備。堡國建設公司、復新建設公司即持
    被告甲○○開立之同意書、切結書及備忘錄，據以申請營建
    廢棄土處理計劃之報備，經台中市政府工務局建管課准予備
    查，而圖得郭明根免除取得合法棄土證明文件每立方公尺55
    元花費之不法利益。而康舍建設公司申請時，適值住都處政
    風單位調查，台中市政府遂行文住都處查詢棄土文件之真偽
    ，經住都處函覆不再進用康舍建設公司建築工地之餘土後，
    遭台中市政府工務局建管課退件，始未圖得不法利益。另被
    告甲○○明知三采、櫻花建設公司建築工地之土方並未傾倒
    在EW312標工程工地內，仍基於同一圖取不法利益之概括犯
    意，就其主管之天然礫石料進場事務，開立虛偽不實之同意
    書、證明書給三采建設公司及同意書、切結書（出土量空白
    ）給櫻花建設公司，並將之交予被告郭明根轉交乙○○，後
    因住都處未證實該棄土文件之合法性，台中市政府工務局乃
    駁回三采建設公司建案之申請；至櫻花建設公司建築工地則
    因發生糾紛，無法開工，而未使用。因認被告甲○○與郭明
    根共同涉有90年11月7日修正公布前貪污治罪條例第6條第1
    項第4款之直接圖利及同法條第2項之圖利未遂等罪嫌。訊據
    被告甲○○堅決否認涉嫌上述圖利罪，辯稱：EW312標工程
    有限期完工通車之壓力，須儘速備料供土方工程之用，其僅
    知被告郭明根當時負責土方工程，又自認身為中彰第三工務
    所主任，有權開立前開棄土證明，方開立此等棄土證明，此
    舉完全是基於工程之考量，非為圖利他人等語。經查：
(一)按貪污治罪條例第6條第4款圖利罪之構成要件，於90年11月
    7日修正為「對於主管或監督之事務，明知違背法令，直接
    或間接圖自己或其他私人不法利益，因而獲得利益者」，其
    中所定「因而獲得利益者」，係將原定之舉動犯（不以得利
    為構成要件），改為結果犯，並無未遂犯之處罰，而異於修
    正前之條文。至其中所加列「明知違背法令」之要件，該所
    謂「明知」，係指須具圖利而違背法令之直接故意，即主觀
    上有違背法令以積極圖取不法利益之意思，客觀上並將該犯
    意表現於行為而言，則與修正前實務見解所認圖利犯行本具
    違法性之成立要件並無不同，有最高法院92年度台上字第
    3126號判決意旨可參。又按被告行為後，因刑法法律之變更
    ，致其規定之犯罪構成要件變更而有擴張或限縮時，必其行
    為同時該當修正前、後法律所定之犯罪構成要件，均應予科
    處刑罰時，始生刑法第2條第1項之比較適用問題；故被告之
    行為，依行為時之法律規定，應成立犯罪，但依裁判時之法
    律已不加處罰者，即屬「犯罪後之法律已廢止其刑罰」之範
    疇，應依刑事訴訟法第302條第4款之規定諭知免訴，亦有最
    高法院92年度台上字第6076號判決意旨可憑。
(二)由被告郭明根實際負責經營之聯台企業社雖於87年4月22日
    始與太平洋建設公司簽約承攬EW312標之土方工程契約，然
    事實上，被告郭明根於86年9月間即已進場開始備料；及被
    告甲○○身為中彰第三工務所主任，有無權限開立本案之棄
    土證明，存有解釋空間，致不能認其開立之棄土證明虛偽不
    實等事實，均見上述。又被告甲○○、郭明根於調查員訊問
    時均供稱堡國、復新建設公司建築工地所開挖之土方確有傾
    倒在EW312標工程；反之，檢察官並無舉證證明上開2家建設
    公司工地之廢土方未傾倒在EW312標工程；此時自應為有利
    於被告甲○○、郭明根之判斷，而認定此2家建設公司建案
    所開挖之土方確有傾倒在EW312標工程。則綜合上述所有事
    證加以判斷後，明顯可知被告郭明根當初要求甲○○開立關
    於堡國、復新建設公司之棄土證明時，確有欲將此2家建設
    公司建案所開挖之土方回填至EW312標工程，而非在圖謀任
    何私人不法之利益；另就被告甲○○方面而言，EW312標工
    程確需回填天然礫石料，被告郭明根復為EW312標土方工程
    之小包，自86年9月間即已進場備料，且自認具有開立前述
    棄土證明之權限，是顯難認其主觀上有違背法令以積極圖取
    不法利益之意思，亦即應無圖利而違背法令之直接故意。故
    公訴人指稱被告甲○○關於堡國、復新建設公司之棄土證明
    已圖利既遂部分，本院無法獲致有罪之心證，復因公訴人以
    此部分與上開已論罪科刑者具有牽連犯之裁判上一罪關係，
    乃不另為無罪之判決。
(三)至於公訴意旨所稱有關康舍、三采、櫻花等建設公司之棄土
    證明，均未圖得不法利益部分，由於貪污治罪條例於90年11
    月7日修正公布後，關於第6條圖利罪之未遂犯，已刪除不加
    處罰，則參前開最高法院92年度台上字第6076號判決意旨，
    既犯罪後之法律已廢止其刑罰，即應依刑事訴訟法第302條
    第4款之規定諭知免訴；然因公訴意旨就此亦認與被告甲○
    ○上開已論罪科刑者具有牽連犯之裁判上一罪關係，故均不
    另為免訴之諭知。
據上論斷，應依刑事訴訟法第369條第1項前段、第364條、第299
條第1項前段，刑法第2條第1項、第28條（修正前、修正後）、
第31條第1項、第56條（修正前）、第216條、第213條、第74條
第1項第1款，中華民國九十六年罪犯減刑條例第2條第1項第3款
、第7條，判決如主文。
本案經檢察官丙○○到庭執行職務。
中    華    民    國    99    年    4     月    1     日
            刑事第五庭  審判長  法  官  趙  春  碧
                                法  官  何  秀  燕
                                法  官  林  宜  民
以上正本證明與原本無異。
如不服本判決應於收受送達後10日內向本院提出上訴書狀，其未
敘述上訴之理由者，並得於提起上訴後10日內向本院補提理由書
（均須按他造當事人之人數附繕本）「切勿逕送上級法院」。

                                書記官  吳  雅  菁
中    華    民    國    99    年    4     月    1     日
附錄：本案論罪科刑法條全文
中華民國刑法第213條
公務員明知為不實之事項，而登載於職務上所掌之公文書，足以
生損害於公眾或他人者，處 1 年以上 7 年以下有期徒刑。
中華民國刑法第216條
行使第 210 條至第 215 條之文書者，依偽造、變造文書或登載
不實事項或使登載不實事項之規定處斷。
┌──┬────┬───────────────────────────┐
│編號│開立日期│        棄土證明文件之名稱及其內容                    │
├──┼────┼───────────────────────────┤
│    │        │              同意書                                  │
│    │        │茲同意堡國建設股份有限公司（中工建字第0500號建照）新建│
│一  │12.11.  │工程地下室開挖土石料，利用填築本處所屬東西向快速道路台│
│    │        │中快官段EW312標道路部份土石方項目（如契約項目影本）， │
│    │        │總容量70845立方公尺，提供貴公司填築7613立方公尺。     │
├──┼────┼───────────────────────────┤
│    │        │              證明書                                  │
│    │        │茲中華民國87年2月12日堡國建設股份有限公司（中工建字第 │
│    │        │0500號建照）新建工程地下室開挖土石料，利用填築本處所屬│
│二  │2.12.  │東西向快速道路台中快官段EW312標道路部份土石方項目（如 │
│    │        │契約項目影本），總容量70845立方公尺，提供貴公司填築   │
│    │        │7613立方公尺，業已填築完成，檢附照片以茲證明。        │
├──┼────┼───────────────────────────┤
│    │        │              同意書                                  │
│    │        │茲同意復新建設股份有限公司中工建建字第0865號建照新建│
│三  │12.  │工程地下室開挖土石料，利用填築本處所屬東西向快速道路台│
│    │        │中快官段EW312標道路部份土石方項目（如契約項目影本）， │
│    │        │總容量70845立方公尺，提供貴公司填築23086.64立方公尺。 │
├──┼────┼───────────────────────────┤
│    │        │              切結書                                  │
│    │        │茲切結證明復新建設股份有限公司（負責人林瑞芳）具領有│
│四  │12.  │中工建建字第0865號建築執照在案，上案工程總運棄土量    │
│    │        │23086.64立方公尺。目前已出土1000立方公尺運至東西向快速│
│    │        │道路台中快官段EW312標工程現場填築。恐口說無憑，特予切 │
│    │        │結如上。                                              │
├──┼────┼───────────────────────────┤
│    │        │      備忘錄（12.中彰三312工字第008號）            │
│    │        │受文者：復新建設股份有限公司                          │
│    │        │副  本：台中巿政府建管課                              │
│    │        │主  旨：本所辦東西向快速公路彰濱台中線（快官台中段）  │
│五  │12.  │        EW312標工程土石方項目，同意由貴公司所屬（中 │
│    │        │        工建建字第0865號建照）新建工程地下室開挖土石料│
│    │        │        進場填築，請查照）。                          │
│    │        │說  明：一本所所屬上案工程土石方總數量計58018立方公尺 │
│    │        │          ，同意由貴公司填築23086立方公尺，計剩餘容量 │
│    │        │          為34932立方公尺。                           │
│    │        │        二隨函檢附同意書正本乙份、切結書乙份。        │
├──┼────┼───────────────────────────┤
│    │        │              證明書                                  │
│    │        │茲中華民國87年3月5日復新建設股份有限公司中工建建字第│
│    │        │0865號建照新建工程地下室開挖土石料，利用填築本處所屬東│
│六  │3.5.  │西向快速道路台中快官段EW312標道路部份土石方項目（如契 │
│    │        │約項目影本），總容量70845立方公尺，提供貴公司填築     │
│    │        │23086.64立方公尺，業已填築完成，檢附照片以茲證明。    │
├──┼────┼───────────────────────────┤
│    │        │              同意書                                  │
│    │        │茲同意康舍建設股份有限公司（中工建字第1568號建照）新建│
│七  │12.11.  │工程地下室開挖土石料，利用填築本處所屬東西向快速道路台│
│    │        │中快官段EW312標道路部份土石方項目（如契約項目影本）， │
│    │        │總容量70845立方公尺，提供貴公司填築5214立方公尺。     │
├──┼────┼───────────────────────────┤
│    │        │      備忘錄（12.中彰三312工字第007號）            │
│    │        │受文者：康舍建設股份有限公司                          │
│    │        │副  本：台中巿政府建管課                              │
│    │        │主  旨：本所辦東西向快速公路彰濱台中線（快官台中段）  │
│八  │12.  │        EW312標工程土石方項目，同意由貴公司所屬（中 │
│    │        │        工建建字第1568號建照）新建工程地下室開挖土石料│
│    │        │        進場填築，請查照）。                          │
│    │        │說  明：一本所所屬上案工程土石方總數量計63232立方公尺 │
│    │        │          ，同意由貴公司填築5214立方公尺，計剩餘容量為│
│    │        │          58018立方公尺。                             │
│    │        │        二隨函檢附同意書正本乙份、切結書乙份。        │
├──┼────┼───────────────────────────┤
│    │        │              同意書                                  │
│    │        │茲同意三采建設實業股份有限公司（中工建字第0611號建照）│
│    │        │新建工程地下室開挖土石料，利用填築本處所屬東西向快速道│
│九  │10.  │路台中快官段EW312標道路部份土石方項目（如契約項目影本 │
│    │        │），總容量70845立方公尺，提供貴公司填築1145立方公尺。 │
├──┼────┼───────────────────────────┤
│    │        │              證明書                                  │
│    │        │茲中華民國86年11月6日三采建設實業股份有限公司（中工 │
│    │        │建建字第0611號建照）新建工程地下室開挖土石料，利用填築│
│十  │11.6.  │本處所屬東西向快速道路台中快官段EW312標道路部份土石方 │
│    │        │項目（如契約項目影本），總容量70845立方公尺，提供貴公 │
│    │        │司填築1145.9立方公尺，業已填築完成，檢附照片以茲證明。│
├──┼────┼───────────────────────────┤
│    │        │              同意書                                  │
│    │        │茲同意櫻花建設股份有限公司（中工建字第1600號建照）新建│
│十一│12.  │工程地下室開挖土石料，利用填築本處所屬東西向快速道路台│
│    │        │中快官段EW312標道路部份土石方項目（如契約項目影本）， │
│    │        │總容量70845立方公尺，提供貴公司填築7458立方公尺。     │
├──┼────┼───────────────────────────┤
│    │        │              切結書                                  │
│    │        │茲切結證明櫻花建設股份有限公司（負責人      ）具領有│
│十二│12.  │中工建字第1600號建築執照在案，上案工程總運棄土量為7613│
│    │        │立方公尺。目前已出土        立方公尺運至東西向快速道路│
│    │        │台中快官段EW312標工程現場填築。恐口說無憑，特予切結如 │
│    │        │上。                                                  │
└──┴────┴───────────────────────────┘

司法院資訊處製作；財團法人民間司法改革基金會備份。
